臺灣嘉義地方法院民事判決　　　　　　　 100年度訴字第22號
原　　　告　黃賴智惠
訴訟代理人　黃永水
被　　　告　許能通
　　　　　　許麗琴
　　　　　　嘉義縣私立雙福寶佛門老人養護中心
　　　　　　嘉義縣私立雙福寶慈濟佛門老人養護中心
兼　上二人
法定代理人　黃素梅
上列當事人間清償債務事件，於民國100年1月25日言詞辯論終結
，本院判決如下：
    主      文
被告應連帶給付原告新臺幣貳佰萬元，及自民國九十九年一月十
五日起至清償日止，按週年利率百分之二十計算之利息，暨自民
國九十九年一月十六日起至清償日按週年利率百分之十計算之違
約金。
原告其餘之訴駁回。
訴訟費用由被告連帶負擔。
    事 實 及 理 由
一、按合夥財產不足清償合夥之債務時，各合夥人對於不足之額
    始連帶負其責任，民法第六百八十一條定有明文。次按合夥
    財產不足清償合夥之債務，為各合夥人連帶責任之發生要件
    ，債權人求命合夥人之一對於不足之額連帶清償，應就此存
    在要件負舉證之責（最高法院二十九年上字第一四○○號判
    例）。此與保證債務於保證契約成立時即已發生債務之情形
    有間，故在未證實合夥財產不足清償合夥債務之前，債權人
    對於各合夥人連帶清償之請求權，尚未發生，即不得將合夥
    人併列為被告，而命其為補充性之給付。況對於合夥之執行
    名義，實質上即為對全體合夥人之執行名義，故司法院院字
    第九一八號解釋「原確定判決，雖僅令合夥團體履行債務，
    但合夥財產不足清償時，自得對合夥人執行」。是實務上尤
    無於合夥（全體合夥人）之外，再列某一合夥人為共同被告
    之理（最高法院66年度第 9次民庭庭推總會議決議參照）。
    查本件被告嘉義縣私立雙福寶佛門老人養護中心、嘉義縣私
    立雙福寶慈濟佛門老人養護中心係由被告黃素梅、許能通、
    許麗琴等三人合夥，此有嘉義縣政府100年1月17日府社老字
    第1000021747號函及附件（見本院卷第32頁至第41頁）在卷
    可稽。而被告嘉義縣私立雙福寶佛門老人養護中心、嘉義縣
    私立雙福寶慈濟佛門老人養護中心係由被告黃素梅擔任現場
    執行業務負責人，並有獨立帳目定期開會向合夥人報告帳目
    等情，則據被告黃素梅到庭陳述明確（見本院卷第52頁），
    亦有嘉義縣已立案之安養護機構名冊（見本院卷第12頁）在
    卷可憑，堪認被告嘉義縣私立雙福寶佛門老人養護中心、嘉
    義縣私立雙福寶慈濟佛門老人養護中心屬非法人團體，具有
    當事人能力無訛；揆諸上開說明，原告起訴已列被告嘉義縣
    私立雙福寶佛門老人養護中心、嘉義縣私立雙福寶慈濟佛門
    老人養護中心為被告，似無再列合夥人許能通、許麗琴、黃
    素梅為共同被告之必要。惟觀諸原告所提出之借據 2份除以
    被告嘉義縣私立雙福寶佛門老人養護中心、嘉義縣私立雙福
    寶慈濟佛門老人養護中心為連帶保證人外，係以被告黃素梅
    為「債務人（借款人）」，被告許能通、許麗琴為「連帶保
    證人」，足見系爭借款除以被告黃素梅、許能通、許麗琴公
    同共有之上開二合夥財產負連帶保證責任外，係以被告黃素
    梅個人負主債務人責任、被告許能通、許麗琴個人則亦負連
    帶保證責任，揆諸首揭說明，原告無庸舉證證明合夥財產不
    足清償合夥債務，其對於被告黃素梅、許能通、許麗琴個人
    之請求即已發生，此尚與上開最高法院民庭庭推總會議決議
    之情形有間，且在強制執行之先後順序上更見其實益，從而
    原告起訴除列被告嘉義縣私立雙福寶佛門老人養護中心、嘉
    義縣私立雙福寶慈濟佛門老人養護中心為被告外，另以被告
    黃素梅、許能通、許麗琴作為被告尚無不合，合先敘明
二、被告許能通、許麗琴經合法通知，未於言詞辯論期日到場，
    核無民事訴訟法第 386條所列各款情形，爰依原告聲請，由
    其一造辯論而為判決。
三、原告起訴主張：被告黃素梅邀同被告許能通、許麗琴、嘉義
    縣私立雙福寶佛門老人養護中心、嘉義縣私立雙福寶慈濟佛
    門老人養護中心為連帶保證人，於民國90年 7月23日向原告
    借得新臺幣（下同） 1,000,000元；復邀同被告許能通、許
    麗琴、嘉義縣私立雙福寶佛門老人養護中心、嘉義縣私立雙
    福寶慈濟佛門老人養護中心為連帶保證人，於同年8月3日向
    被告借得1,000,000元，共計2,000,000元，均約定91年 1月
    17日清償，遲延利息及違約金均約定為年息百分之20；清償
    利息方式係每6個月一次開立6張支票，支付以月息千分之18
    計算之利息，每月15日兌現。詎被告自99年 1月起即違約未
    履行，經催討均未清償，爰依消費借貸及連帶保證契約法律
    關係，請求被告連帶清償借款、利息及違約金等語。並聲明
    ：被告應連帶給付原告2,000,000元，及自民國99年 1月1日
    起至清償日止，按週年利率百分之20計算之利息，暨自民國
    99年1月1日起至清償日按週年利率百分之20計算之違約金。
四、被告許能通、黃素梅、嘉義縣私立雙福寶佛門老人養護中心
    、嘉義縣私立雙福寶慈濟佛門老人養護中心抗辯則以：被告
    向原告借貸屬實，然原告之利息按借據約定以月息千分之18
    向被告收取，被告已繳付之利息超過本金甚多，此部分原告
    顯係溢收利息。又被告因不堪利息支付，向原告要求減低為
    原告所拒，今原告竟要求自遲延清償日起以年息百分之20計
    付遲延利息及違約金，請鈞院准予減少。並聲明：原告請求
    自民國99年1月1日起至清償日止，按週年利率百分之20計算
    之利息及違約金部分駁回。
五、被告許麗琴未於言詞辯論期日到場，亦未提出書狀作何聲明
    或陳述。
六、原告上揭關於借款日期、金額、清償情形等主張，業據提出
    借據（含抵押權設定契約書、其他約訂履行事項、他項權利
    證明書） 2份為證。而被告黃素梅、嘉義縣私立雙福寶佛門
    老人養護中心、嘉義縣私立雙福寶慈濟佛門老人養護中心於
    言詞辯論期日到場並對原告上開主張不爭執，依民事訴訟法
    第280條第1項規定，應視同自認原告所主張事實。而被告許
    能通則具狀自認上開原告所主張之事實。又被告許麗琴經合
    法通知，未到場爭執，亦未提出書狀作何聲明或陳述，依民
    事訴訟法第280條第 3項準用同條第1項規定，應視同自認原
    告所主張事實。是堪認本件兩造間系爭借貸屬定有返還期限
    之金錢借貸，並已屆約定返還期限，從而，原告返還本金部
    分之請求並無疑義；惟被告許能通、黃素梅、嘉義縣私立雙
    福寶佛門老人養護中心、嘉義縣私立雙福寶慈濟佛門老人養
    護中心另以上開情詞置辯，是本件爭點厥為：原告對被告關
    於利息及違約金之請求是否過高？經查：
  （一）按約定利率超過週年百分之20者，民法第 205條既僅規
        定債權人對於超過部份之利息無請求權，則債務人就超
        過部份之利息任意給付，經債權人受領時，自不得謂係
        不當得利請求返還，最高法院29年上字第1306號判例闡
        釋甚明。原告主張兩造約定上開借款均以月息千分之18
        計息，此為被告許能通、黃素梅、嘉義縣私立雙福寶佛
        門老人養護中心、嘉義縣私立雙福寶慈濟佛門老人養護
        中心所不爭；被告許麗琴則經合法通知，未到場爭執，
        亦未提出書狀作何聲明或陳述，視同自認，並有上開借
        據 2份在卷可憑，堪認屬實，是上開計息約訂換算後為
        年息百分之21.6固高於上開法定上限，然依首揭條文規
        定僅債務人對於超過部分之利息無請求權，而被告迄98
        年12月止既均依約定給付原告以月息千分之18計算之利
        息，並經原告受領，揆諸上開說明，被告自無由請求返
        還。從而，被告許能通、黃素梅、嘉義縣私立雙福寶佛
        門老人養護中心、嘉義縣私立雙福寶慈濟佛門老人養護
        中心辯稱：被告已繳付之利息超過本金甚多，此部分原
        告顯係溢收利息云云，自不足採。至本件原告起訴請求
        被告連帶清償利息之範圍係自99年1月1日起至清償日止
        ，按週年利率百分之20計算之利息，其中利率部分符合
        上開法定最高得請求之利率限制，固有理由。然原告既
        自承：兩造所約定之清償利息方式係被告每 6個月一次
        開立 6張支票，支付以月息千分之18計算之利息，每月
        15日兌現等情（見本院卷第52頁），並為被告被告黃素
        梅、嘉義縣私立雙福寶佛門老人養護中心、嘉義縣私立
        雙福寶慈濟佛門老人養護中心所不爭，被告許麗琴則經
        合法通知，未到場爭執，亦未提出書狀作何聲明或陳述
        ，視同自認。而被告係自99年 1月起始未依約繳息等情
        ，亦為原告及被告許能通、黃素梅、嘉義縣私立雙福寶
        佛門老人養護中心、嘉義縣私立雙福寶慈濟佛門老人養
        護中心所不爭執，故應堪認原告對被告黃素梅之利息債
        權應於99年 1月15日始屆清償期，原告在此範圍內之請
        求固有所據，逾此範圍之請求則無理由。
  （二）按約定之違約金額過高者，法院得減至相當之數額，民
        法第 252條定有明文，此規定乃係賦與法院得依兩造所
        提出之事證資料，斟酌社會經濟狀況並平衡兩造利益而
        為妥適裁量、判斷之權限。查原告主張兩造間關於系爭
        借款違約金之約定為按年百分之20計算等情，為被告許
        能通、黃素梅、嘉義縣私立雙福寶佛門老人養護中心、
        嘉義縣私立雙福寶慈濟佛門老人養護中心所不爭執，被
        告許麗琴則經合法通知，未到場爭執，亦未提出書狀作
        何聲明或陳述，視同自認。而原告所提出系爭借款之借
        據簽立時既以抵押權設定契約書作為其附件，堪認其上
        所載關於違約金之約定確經兩造合意無訛。而兩造間上
        開違約金之約定係依違約之日數而與日俱增，並非預定
        一定之賠償總額，顯係以強制債務之履行確保債權效力
        為其目的，故其性質應屬懲罰性違約金，既屬懲罰性質
        ，於約定之原因事實發生時，即已存在，不以有實際損
        害為條件甚明。而被告許能通、黃素梅、嘉義縣私立雙
        福寶佛門老人養護中心、嘉義縣私立雙福寶慈濟佛門老
        人養護中心抗辯：被告已繳付之利息超過本金甚多，原
        告要求自遲延清償日起以年息百分之20計付違約金，請
        鈞院准予減少等詞。查系爭借款兩造間原約定於91年 1
        月17日清償，並按月千分之18計息，由被告開立支票按
        月支付，迄98年12月被告均如期給付利息等情，業如上
        述，堪認91 年1月後迄98年12月止，被告已另依上開約
        定支付利息達 7年11月之久，核算被告該段期間繳付利
        息總額已達 3,420,000元無誤，是上開被告主張其已繳
        付之利息超過本金甚多等情，並非無據。而按違約金是
        否相當，應依一般客觀事實、社會經濟狀況及當事人所
        受損害情形，以為衡量之標準，若所約定之額數，與實
        際損害顯相懸殊者，法院自得酌予核減，並不因懲罰性
        違約金或賠償額預定性違約金而異（最高法院82年度台
        上字第2529號判決參照）。本院審酌被告黃素梅於兩造
        約定本金返還期限屆至後仍以高於法定利率上限之月息
        千分之18計息按期繳付與原告，且原告按此計息方式已
        收取利息長達 7年有餘，是若再依兩造間上開關於系爭
        借款違約金之約定按年息百分之20計算確有過高情形，
        故被告上開抗辯並非毫無所據。本院衡酌兩造就系爭借
        款向來清償情形、社會經濟狀況以及系爭違約金係以確
        保債權效力為其目的等節認系爭借款之違約金應酌減至
        按年息百分之10計算始屬相當。是原告固起訴請求被告
        連帶清償違約金之範圍係自99年1月1日起至清償日止，
        按週年利率百分之20計算之利息等語，然原告對主債務
        人即被告黃素梅之利息債權應於99年 1月15日始屆清償
        期，業如上述，是被告自應自99年 1月15日之翌日始屬
        違約，從而，原告在此範圍內之請求固有所據，逾此範
        圍之請求則無理由。
七、綜上所述，原告依消費借貸及連帶保證契約法律關係，請求
    被告連帶給付2,000,000元及自99年1月15日起至清償日止，
    按週年利率百分之20計算之利息，暨自同年 1月16日起至清
    償日止，週利率百分之10計算之違約金，為有理由，應予准
    許。原告逾此範圍之請求，則為無理由，應予駁回。
八、本件事證已臻明確，兩造其餘攻擊防禦方法之陳述，與判決
    結果並無影響，爰不一一論述，併此敘明。
九、據上論結，原告之訴為一部有理由、一部無理由，依民事訴
    訟法第385條第 1項前段、第79條、第85條第2項，判決如主
    文。
中    華    民    國    100    年    1    月    31    日
                  民事第三庭  法  官  曾宏揚
以上正本係照原本作成。
如對本判決上訴，須於判決送達後20日內向本院提出上訴狀。如
委任律師提起上訴者，應一併繳納上訴審裁判費。
中    華    民    國    100    年    1    月    31    日
                              書記官  陳見明